最高法院刑事判決　　　　　　　一○○年度台上字第二一九號
上　訴　人　程文鐘
上列上訴人因妨害性自主案件，不服台灣高等法院台中分院中華
民國九十九年十月二十日第二審更審判決（九十九年度重上更(二)
字第八二號，起訴案號：台灣台中地方法院檢察署九十三年度偵
字第一七四三０號），提起上訴，本院判決如下：
    主  文
原判決撤銷，發回台灣高等法院台中分院。
    理  由
本件原判決認定上訴人程文鐘以駕駛供不特定人運輸交通工具之
計程車為業，於民國九十三年九月二十七日凌晨五時十分許，在
台中市○○區○○路諾貝爾書局附近搭載十六歲以上未滿十八歲
之甲女（真實姓名年籍詳卷）坐入其計程車後座，前往台中市大
里區（改制前為台中縣大里市○○○路○○高級中學（下稱○○
高中）上學，抵達該校門口時車資共計新台幣（下同）四百七十
五元，甲女將僅有之四百元悉數交給上訴人，表示不足七十五元
，上訴人竟利用駕駛供不特定人運輸交通工具計程車之機會，假
借學校校門尚未開啟及陪其聊天免除計程車車資為由，致使甲女
誤信為真，遂自後座下車改至右駕駛座聊天，上訴人見甲女坐上
右駕駛座後，即將車輛開往學校門口附近住宅區，基於強制性交
之犯意，違反甲女之意願，在車內親吻甲女嘴唇及撫摸其左胸，
為避人耳目，上訴人復將車輛開往人煙稀少之○○高中校車停放
處，趁四下無人之際，繼續違反甲女意願，親吻甲女，並以手指
插入甲女陰部之方式性交得逞之犯行，罪證明確，因而撤銷第一
審所為科刑判決，改判論上訴人以成年人，利用駕駛供不特定人
運輸之交通工具之機會，對於少女以違反其意願之方法而為性交
罪，處有期徒刑七年二月，固非無見。
惟按：(一)、兒童及少年福利法第七十條第一項規定，成年人故意
對兒童及少年犯罪者，加重其刑至二分之一，但各該罪就被害人
係兒童及少年已定有特別處罰規定者，不在此限。又刑法第二百
二十二條第一項之加重強制性交罪，除第二款規定對未滿十四歲
之男女犯之者外，別無對於十四歲以上、未滿十八歲之男女犯之
者，亦列為加重強制性交罪之規定。惟以兒童及少年福利法所稱
之少年，依同法第二條規定，係指十二歲以上未滿十八歲之人。
如對於十二歲以上、十四歲以下之少年犯利用駕駛供不特定人運
輸之交通工具之機會強制性交罪者，構成刑法第二百二十二條第
一項第二款、第六款之加重強制性交罪，僅依該條款處以該罪之
法定刑七年以上有期徒刑。而對於同屬少年之十四歲以上、未滿
十八歲之人同犯利用駕駛供不特定人運輸之交通工具之機會強制
性交罪者，如以其犯刑法第二百二十二條第一項第六款之加重強
制性交罪，再依兒童及少年福利法第七十條第一項前段規定加重
其刑，不啻二度加重其刑，顯失公平。是就此情形，應以其對十
四歲以上、未滿十八歲之人犯刑法第二百二十一條第一項強制性
交罪，依兒童及少年福利法第七十條第一項前段規定加重其刑，
並與所犯刑法第二百二十二條第一項第六款加重強制性交罪，依
法條競合原則，擇一適用之，始為適法。本件原判決認上訴人對
時年十六歲餘之被害人犯刑法第二百二十二條第一項第六款利用
駕駛供不特定人運輸之交通工具之機會強制性交罪，應再依兒童
及少年福利法第七十條第一項前段規定加重其刑，揆諸首揭說明
，自有適用法則不當之違誤。(二)、審理事實之法院對於被告有利
及不利之證據，應一律注意，詳為調查，綜合全案證據資料，本
於經驗法則以定其取捨，並將取捨證據及得心證之理由於判決內
詳為說明。故證據雖已調查，而事實仍欠明瞭，尚有其他客觀上
為認定事實、適用法律基礎之證據並未調查者，仍難遽為被告有
利或不利之認定；如有應調查之證據未予調查，而逕為判決，其
判決當然違背法令。本件原審就上訴人應否受強制治療，經新舊
法比較結果，認應適用最有利之法律，依修正前刑法第九十一條
之一規定，於裁判前應經鑑定有無施以治療之必要。修正前刑法
第九十一條之一之立法目的係為矯正性侵害者之偏差心理，預防
再犯。是有無接受強制治療之必要，應以有無再犯之虞為斷。本
件原判決雖以：經第一審法院囑託ＯＯＯＯ總醫院就有無對上訴
人施以強制治療之必要實施鑑定，鑑定結論固認個案（指上訴人
）對案情全盤否認無悔意，欠缺同理心，且案發時飲酒造成衝動
控制力受影響，加以個案平時之社會、職業功能不佳，支持系統
不良，會談過程有避重就輕及合理化之思考模式，對異性尊重不
足，建議應接受強制治療至少一年等情，有該院函覆之精神鑑定
報告在卷可憑（見第一審卷第二十三至二十五頁）。惟鑑定報告
第七項心理評估：以「性侵害再犯危險評估量表」施測結果顯示
上訴人表達對受害者同理程度高；高度反對性加害行為；其他度
皆與一般人同；第八項性侵害再犯危險性評估，ＳＴＡＴＩＣ-
九九評分為二分，屬中低再犯危險度，與該鑑定報告第九項結論
所載「個案對案情全盤否認無悔意，欠缺同理心……對異性尊重
不足」，理由前後齟齬，且鑑定報告所載：個案對案情全盤否認
無悔意，欠缺同理心，案發時因飲酒造成衝動控制力受影響，加
以個案平時之社會、職業功能不佳，支持系統不良，會談過程有
避重就輕及合理化之思考模式，對異性尊重不足等人格特質及飲
酒後控制力受影響之現象，與判斷其是否具有性變態或性心（生
）理異常，而有再犯危險性有別等由，遂不採上開鑑定結論，而
認上訴人尚無施以強制治療之必要。然查該鑑定報告第八項關於
性侵害再犯危險性評估部分，經評定「屬中低再犯危險度」，似
認上訴人仍有再犯之虞；且原判決亦謂「尚不能判定判斷其（指
上訴人）是否具有性變態或性心理異常情形」云云（見原判決第
十三頁，理由七）。是前揭鑑定結論既仍存有疑義，自應依刑事
訴訟法第二百零六條、第二百零七條之規定，命鑑定人再提書面
報告或為言詞說明，或命增加鑑定人數，或命他人繼續或另行鑑
定，始為適法，乃原審未根據精神醫學專家之意見，遽行認定上
訴人無施以強制治療之必要，自嫌速斷，而有應於審判期日調查
之證據未予調查之違誤。上訴意旨雖未指摘及此，惟以上均為本
院得依職權調查之事項，應認原判決仍有撤銷發回更審之原因。
據上論結，應依刑事訴訟法第三百九十七條、第四百零一條，判
決如主文。
中    華    民    國  一○○  年    一    月   十三   日
                      最高法院刑事第七庭
                          審判長法官  邵  燕  玲  
                                法官  李  伯  道  
                                法官  孫  增  同  
                                法官  李  嘉  興  
                                法官  黃  正  興  
本件正本證明與原本無異
                                      書  記  官  
中    華    民    國  一○○  年    一    月   十九   日
                                                      Q